臺灣高等法院刑事判決
110年度上訴字第2485號
上  訴  人  
即  被  告  龐正人


選任辯護人  趙浩程律師
上列上訴人即被告因詐欺等案件，不服臺灣新北地方法院110年
度簡上字第116號，中華民國110年5月24日第一審判決（聲請簡
易判決處刑案號：臺灣新北地方檢察署109年度偵字第10519號）
，提起上訴，本院判決如下：
    主  文
原判決撤銷。
龐正人共同犯詐欺取財罪，處有期徒刑肆月，如易科罰金，以新
臺幣壹仟元折算壹日。
未扣案之犯罪所得新臺幣肆萬元沒收，於全部或一部不能沒收或
不宜執行沒收時，追徵其價額。
    事  實
一、龐正人與真實姓名年籍不詳、化名「林雅柔」之成年女子共
    同意圖為自己不法之所有，基於詐欺取財之犯意聯絡，由龐
    正人提供其所有玉山商業銀行（下稱玉山銀行）帳號000-00
    00000000000號帳戶（下稱本案帳戶）作為詐欺取款之用，
    先由「林雅柔」於107年5月25日11時許，在臺北市中山區某
    咖啡廳內與張賢堂攀談，進而使張賢堂認為乾女兒，「林雅
    柔」繼於同年8月13日起以通訊軟體LINE接續向張賢堂佯稱
    奶奶過世需款項繳納遺產稅、過戶費、發生車禍、住院、缺
    錢等理由，陸續向張賢堂借款，致張賢堂陷於錯誤，分別於
    附表編號1至3所示匯款時間於中華郵政股份有限公司大甲郵
    局匯款如附表編號1至3「匯款金額」欄之金額至本案帳戶內
    ，龐正人旋於附表編號1至3所示提款時間、地點，臨櫃將匯
    入款項以現金提款之方式將該詐欺款項領出。嗣因張賢堂察
    覺有異而報警處理，始循線查悉上情。
二、案經張賢堂訴由新北市政府警察局三重分局報請臺灣新北地
    方檢察署檢察官偵查後聲請簡易判決處刑。
    理  由
一、證據能力：
    本判決下述所引用上訴人即被告龐正人（下稱被告）以外之
    人於審判外之陳述，檢察官、被告及辯護人於本院準備程序
    及審理時對該等證據能力均表示沒有意見，同意有證據能力
    （見本院卷第77、168頁），且迄言詞辯論終結前亦未聲明
    異議，本院審酌前開證據資料作成時之情況，尚無違法不當
    及證明力明顯過低之瑕疵，而認為以之作為證據應屬適當，
    依刑事訴訟法第159條之5規定，均認有證據能力。至認定本
    案犯罪事實之其餘證據，並無證據證明係違背法定程序所取
    得，亦無顯有不可信之情況，且經本院於審理期日合法調查
    ，該等證據自得作為本案裁判之資料。
二、認定犯罪事實所憑證據及其理由：
    訊據被告矢口否認有何詐欺取財之犯行，辯稱：我於107至1
    08年間數次更換工作及搬家，於108年3月2日更因搬家與工
    作繁忙而同一時間遺失身分證與銀行帳戶，本案帳戶自108
    年5月之後即非我所使用，我是在108年9月間才從警察得知
    本案帳戶被拿去做不好的事情，我不認識告訴人張賢堂、「
    林雅柔」，亦未曾到過玉山銀行臨櫃提款云云（見本院卷第
    76、174頁）。經查：
(一)告訴人於107年5月25日11時許在臺北市中山區某咖啡廳結識
    自稱「林雅柔」之女子，陸續自同年8月13日起遭「林雅柔
    」以LINE佯稱奶奶過世需款項繳納遺產稅、過戶費、發生車
    禍、住院、缺錢等理由借款，致告訴人陷於錯誤，於附表編
    號1至3所示匯款時間，以臨櫃匯款方式將附表編號1至3所示
    匯款金額匯至被告本案帳戶內，旋遭人於如附表編號1至3所
    示之提款時間及地點，以臨櫃現金提領如附表編號1至3所示
    之提款金額等事實，業據告訴人於警詢中指訴甚詳（見偵卷
    第89頁反面、90頁），並有玉山銀行個金集中部108年11月8
    日玉山個（集中）字第1080131534號函暨客戶基本資料、10
    9年5月19日玉山個（集中）字第1090054777號函暨本案帳戶
    交易明細、郵政跨行匯款申請書影本3份、玉山銀行108年5
    月13日、同年6月11日、同年7月11日取款憑條各1紙在卷可
    稽（見偵卷第59、60、148至155頁、115至117頁、本院卷第
    143、148、152頁）。足認本案帳戶係供「林雅柔」使用作
    為詐欺告訴人之匯款帳戶，且於告訴人匯款後即遭人臨櫃提
    領帳戶內之款項等事實甚明。
(二)被告雖辯稱本案帳戶存摺、提款卡遺失，惟本案帳戶於案發
    時尚在被告管領使用中，並由被告臨櫃提領詐騙款項，有下
    列證據可佐：
　⒈被告於申辦本案帳戶開戶時於金融機構留存兩式印鑑（橫式
    簽名及印文），並約定可憑其中一式往來取款等情，有玉山
    銀行集中管理部110年2月8日玉山個（集）字第1100120009
    號函附開戶基本資料所檢附開戶簽名及印文之印鑑資料在卷
    可憑（見本院卷第139、141頁）。又如附表編號1至3所示告
    訴人匯入本案帳戶之款項，均於同日即遭人以臨櫃提領現金
    方式領出，而3次提領方式，係由提領人分別前往玉山銀行
    城中分行、大安分行臨櫃填寫取款憑條，並留存橫式簽名方
    式取款，此有玉山銀行108年5月13日、同年6月11日、同年7
    月11日取款憑條在卷可憑（見本院卷第143、148、152頁）
    。再被告於本院審理時供稱：我於108年11月17日警詢、109
    年6月9日檢察官偵訊、110年4月14日原審準備程序、110年1
    0月18日本院準備程序之筆錄後面簽名、109年11月12日刑事
    陳述狀後附具狀人簽名及附件租賃契約書上承租人簽名，都
    是我簽的等語（見本院卷第176至177頁），而觀諸上開卷附
    被告自承為其簽名（參偵卷第11、175頁、原審簡卷第23、2
    5、37頁、原審簡上卷第98頁、本院卷第82頁）與本院調取
    之玉山銀行帳戶取款憑條上提領人簽名、本案帳戶原留印鑑
    欄上之簽名（見本院卷第141至153頁），經以肉眼互核比對
    ，可見其整體之態勢神韻、大小形狀、比例角度、字距配字
    均有極高度之相似，尤以「龐」字之「龍」右半邊筆順特徵
    高度雷同，其中最末筆均為右上朝左下撇，有異於一般正楷
    書寫筆畫順序（最末筆為左往右之一橫）不同，顯係為書寫
    者獨有之慣寫方式，堪認均出於被告之手筆，足證於附表編
    號1至3所示之臨櫃提款人即為被告甚明。被告雖否認其有臨
    櫃提款情事，然其於本院110年12月28日審理前，均僅供稱
    遺失本案帳戶之存摺、提款卡及密碼，直至本院函調本案帳
    戶108年7月12日取款憑條提示被告表示意見後（見本院卷第
    121頁），被告又辯解其連同身分證、開戶憑條副本、開戶
    印鑑一併遺失乙節（見本院卷第175頁），營造他人會依此
    等資料知悉其姓名並模仿其筆跡利用本案帳戶，此毋寧係因
    為本院調閱之取款憑條上簽名與被告開戶留存之簽名印鑑十
    分相仿，其為卸責始為此供述，況且存戶開戶時留存之印鑑
    卡，金融機構並不會另製作開戶憑條副本，且交付存戶，此
    凡有開戶經驗之人均可知曉。再依被告所自陳：我發現搬家
    時遺失的只有本案帳戶之資料，沒有其他東西，我所承租為
    套房，沒有跟別人共同居住、使用等情（見本院卷第175頁
    ），當可排除係與被告相熟、同住、對於被告簽名精於模仿
    的親友、室友所為之可能，苟與被告不相識之詐騙份子拾得
    或輾轉取得被告存摺、提款卡、密碼及印鑑，其大可以提款
    卡領取詐欺所得，或使用印鑑章以臨櫃取款之方式領取大額
    款項，均可避免與櫃台人員辦理領款業務時，或因對談（關
    心叮嚀）、或因比對筆跡而遭發覺之風險，豈有可能詐騙份
    子猶為此付出時間臨摹、熟習書寫被告簽名筆跡至維妙維肖
    並甘冒風險以臨櫃簽名之方式領取贓款，復參以本案帳戶於
    告訴人匯款後旋遭提領之款項均尚有如附表編號1至3所示新
    臺幣（下同）9,227、3,252、6,892元等非微之餘額，核與
    一般詐騙份子會將人頭帳戶內之款項提領殆盡或僅存數百、
    數十、甚至個位數之餘額以獲取有限時效內最高效益之報酬
    等情不同，益徵本案帳戶應係仍在被告管領使用中，故可支
    配決定所提領款項並留存有非少之餘額甚明。是被告所辯併
    同遺失開戶憑條副本、印鑑、身分證云云，顯與常情有違，
    不可採信。
　⒉按共同正犯之成立，祇須具有犯意之聯絡，行為之分擔，既
    不問犯罪動機起於何人，亦不必每一階段犯行，均經參與（
    最高法院34年度上字第862號、108年度台上字第3838號判決
    意旨參照）。查告訴人於受「林雅柔」施用詐術訛稱借款後
    ，於附表編號1至3所示匯款時間匯入如附表編號1至3所示之
    金額後，均於不到3小時內旋經被告臨櫃提領本案帳戶內之
    金額，足認被告與「林雅柔」係在合同意思範圍內，各自分
    擔犯罪行為之一部，並相互利用彼此之行為，以達遂行詐欺
    犯罪之目的，自應對全部所發生之結果，共同負責，是被告
    就其提供本案帳戶供為詐騙匯款帳戶，並親自領取犯罪所得
    ，其與施詐者「林雅柔」，存有意圖為自己不法所有之詐欺
    犯意聯絡，並為領取詐欺款項之行為分擔甚明。
　⒊被告所為辯解不可採信之理由：
　⑴被告先於108年11月17日警詢供稱：我於108年9月要提領國泰
    世華銀行帳戶內薪水發現無法提領，詢問銀行才知道我本案
    帳戶遭警示，才發現我所有存摺及提款卡都遺失了，我最後
    1次使用本案帳戶是在107年3月云云（見偵卷第10頁反面）
    、於109年4月29日偵訊時供稱：108年9月使用國泰世華銀行
    提款卡領款時，發現卡被鎖住，因為此帳戶被鎖住，我所有
    的帳戶都會被鎖住，發現鎖住後我就報案，之後收到警察通
    知才知道我遺失本案帳戶，我有將密碼寫在存摺角落，本案
    帳戶是105年間作為薪轉帳戶，到何時忘記了云云（見偵卷
    第138頁及反面）、於109年6月9日偵訊時改稱：我於105至1
    06年間因搬家時將存摺、金融卡一起放在口袋中遺失，只有
    在105至106年從事保險業時將本案帳戶作為薪轉帳戶，但很
    少使用，我會在薪水匯入後就先把薪水領光，搬家後即未再
    使用本案帳戶，因為我都不記得密碼，所以會將帳戶密碼寫
    在存摺後面云云（見偵卷第173至174頁），復於110年4月28
    日原審審理時再改稱：108年3月初因為搬家跟工作，有可能
    本案帳戶存摺是這時候掉的，一直到警察通知我才知道帳戶
    （按指存摺及提款卡）遺失，密碼是寫在存摺跟卡片外面的
    套子上云云（見原審簡上卷第112頁），又於110年10月18日
    本院準備程序改稱：我於107至108年間有好幾次換工作跟搬
    家，身分證跟帳戶應該是同一時間遺失，因為非常忙，我認
    為是108年3月2日那時候搬家時遺失的，是在108年9月經警
    察得知本案帳戶、提款卡及身分證一起被拿去做不好的事情
    。我於108年3至9月，先後使用台新銀行、國泰世華銀行帳
    戶作為薪轉帳戶，本案帳戶都沒有在使用云云（見本院卷第
    76頁），再於110年12月28日本院審理時供稱：我於105至10
    7年間在南山人壽工作期間有使用本案帳戶作為薪轉帳戶，
    本案帳戶直到107年6月都是我在使用，108年5月以後就不是
    我使用，因為此前我有搬家，帳戶已經遺失，我遺失的資料
    包含舊的身分證、開戶憑條副本、開戶印鑑、存摺及提款卡
    ，提款卡密碼是寫在卡片背面及存摺封底云云（見本院卷第
    174、175頁）。則被告關於本案帳戶不再作為其薪轉或日常
    使用帳戶之時間，前後供述已有107年3月、106年間搬家後
    、108年3月初搬家時、108年3月2日搬家時、107年6月以後
    搬家時之數種說法，何者為真，已屬可疑。
　⑵而被告前開供述未再使用本案帳戶之數時點以後，本案帳戶
    仍分別有數百筆為數眾多之交易紀錄，期間並有下述與同一
    人多次交易，如①在106年9月22日、10月23日仍有以ATM轉帳
    匯款予陳姵樺；②在108年5月3日、7日以ATM轉帳匯款予林哲
    玄；③在108年5月13日、20日、6月10日、14日、18日、21日
    、25日、28日、7月2日、5日、9日、12日由陳昭田以現金存
    入款項；此外更有多次記載「現金支出」之臨櫃提款紀錄，
    最後一次係於108年7月12日臨櫃提領22萬元，此有本案帳戶
    交易明細可按（見偵卷第149至155頁），足見本案帳戶於10
    8年9月銷戶前仍能使用，倘本案存摺及提款卡、密碼果如被
    告所言遺失，而遭詐騙份子拾得或以不詳方式輾轉取得供作
    詐騙他人使用，衡情因帳戶所有人隨時可能報警、通知銀行
    止付，或補發提款卡、變更網路銀行密碼而遭查獲或使詐騙
    份子不能順利取得詐騙贓款，當不會發生仍與尋常帳戶供人
    持續匯款、交易、轉帳使用之情形。況告訴人匯入本案帳戶
    時間自108年5月13日至同年7月11日，前後將近2個月之長時
    間，「林雅柔」仍指定告訴人匯入相同之本案帳戶，可見縱
    使已歷時近2個月，「林雅柔」仍認定可以管領使用本案帳
    戶且無遭查獲之風險，則被告上開所辯關於107年3月以後、
    106年間搬家後、108年3月初或108年3月2日搬家時、107年6
    月以後搬家時遺失本案帳戶存摺、金融卡、密碼等各節，均
    與前開事證及常情相違，尚難憑採。
(三)至被告及辯護人聲請就玉山銀行108年5月13日、同年6月11
    日、同年7月11日取款憑條上之「龐正人」簽名聲請筆跡鑑
    定，證明被告並非臨櫃領取本案詐欺所得之人云云。然本院
    綜合上開各項事證，已足認本案帳戶於告訴人受「林雅柔」
    詐騙而於附表編號1至3所示時間匯入款項後，迄遭人領取其
    內贓款時，均為被告所管領使用中，且被告確實為臨櫃取款
    之人，是本案待證事實已明，上開聲請核無調查之必要，併
    此敘明。
(四)綜上，本案事證明確，被告上開詐欺取財犯行明確，堪以認
    定。
三、論罪：
(一)核被告所為，係犯刑法第339條第1項之詐欺取財罪。
(二)按刑法上之幫助犯，係對於犯罪與正犯有共同之認識，而以
    幫助之意思，對於正犯資以助力，而未參與實施犯罪之行為
    者而言（最高法院49年台上字第77號、65年台上字第3773號
    判決先例意旨參照）。是幫助犯之幫助行為，應係指實施構
    成要件以外之行為若係實施構成要件之行為，則非幫助行為
    ，而應論以共同正犯。查被告提供本案帳戶供「林雅柔」詐
    取告訴人之財物，並臨櫃提領詐得款項，是被告所為係實施
    詐欺取財之構成要件行為，自與「林雅柔」有犯意聯絡，及
    行為分擔，應論以共同正犯。起訴意旨認被告所為係幫助犯
    詐欺取財罪，尚有未洽，惟此部分事實已經本院於審理時告
    知被告、辯護人，使之辯明（見本院卷第174至178頁），且
    此部分僅為行為態樣之不同，自無庸變更起訴法條。　　
(三)被告多次將告訴人匯入款項以臨櫃方式提領現金，均係本於
    同一犯罪動機，在密切接近之時間、地點實施，並侵害同一
    法益，各行為之獨立性極為薄弱，依一般社會健全概念，在
    時間差距上，難以強行分開，在刑法評價上，以視為數個舉
    動之接續施行，合為包括之一行為予以評價，較為合理，應
    僅論以接續犯之一罪。
四、撤銷改判之理由：
　　原審經審理結果，認被告犯幫助洗錢罪事證明確，予以論罪
    科刑，固非無見。惟查：(一)本案領取告訴人所匯入本案帳
    戶如附表編號1至3所示之款項之人係為被告本人，業經本院
    認定如前述，則被告所為係詐欺取財犯行之共同正犯，而非
    幫助犯，原審認被告係提供本案帳戶供「林雅柔」所屬之詐
    欺集團成員使用而未實施構成要件行為，僅為幫助犯，尚有
    未洽。(二)按洗錢防制法所稱之「洗錢」行為，依同法第2
    條之規定，係指：一、意圖掩飾或隱匿特定犯罪所得來源，
    或使他人逃避刑事追訴，而移轉或變更特定犯罪所得；二、
    掩飾或隱匿特定犯罪所得之本質、來源、去向、所在、所有
    權、處分權或其他權益者；三、收受、持有或使用他人之特
    定犯罪所得。並於同法第14條、第15條規定其罰則，俾防範
    犯罪行為人藉製造資金流動軌跡斷點之手段，去化不法利得
    與犯罪間之聯結。申言之，洗錢防制法之立法目的，在於防
    範及制止因犯同法第3條所列之特定犯罪而取得或變得之財
    物或財產上利益及其孳息，藉由包含處置（即將特定犯罪所
    得直接予以移轉或變更）、分層化（即以迂迴層轉、化整為
    零之多層化包裝方式，掩飾或隱匿特定犯罪所得）及整合（
    即收受、持有或使用他人之特定犯罪所得，使之回流至正常
    金融體系，而得以合法利用享受）等各階段之洗錢行為，使
    其形式上轉換成為合法來源，以掩飾或切斷特定犯罪所得與
    犯罪之關聯性，而藉以逃避追訴、處罰。查本案被告係使用
    其本人之銀行帳戶親自臨櫃領取本案詐欺犯罪所得，就本案
    帳戶仍未脫離被告所管領使用中，而被告親自領款之行為，
    並未掩飾、隱匿或切斷犯罪所得與本案詐欺犯罪之關聯性，
    意即並無因此產生資金流動軌跡斷點而去化不法利得與犯罪
    者之聯結，自難認被告提供本人帳戶並領取詐欺所得，該當
    於洗錢行為，是原審未予詳查，遽論被告係犯幫助洗錢罪，
    尚有未洽。被告上訴否認犯行，並無理由，惟原判決既有前
    揭可議之處，自屬無可維持，應由本院予以撤銷改判。又本
    案雖係被告上訴，惟本院認原審判決適用法條不當，而予撤
    銷改判，已如前述，爰無刑事訴訟法第370條第1項不利益變
    更禁止原則之適用，併此敘明。
五、爰審酌被告正值青壯，不思以正當管道賺取金錢，竟與他人
    共同對告訴人施以詐術，而獲取不法利得，使告訴人受有損
    害，被告與告訴人雖於原審達成調解，且已依原審調解筆錄
    賠償告訴人4萬元之損害（見原審簡上卷第119、121頁、本
    院卷第183頁），惟被告犯後飾詞否認犯行，或稱原審係趁
    其認知不足變相令其認罪始賠償告訴人（見本院卷第174頁
    ），犯後態度難謂良好，兼衡被告素行尚可，無犯罪之前案
    紀錄（見本院卷第37頁），自陳大學畢業之智識程度，從事
    運輸服務業，每月收入約5萬元，未婚，無家人待其扶養之
    家庭生活經濟狀況等一切情狀，量處如主文第2項所示之刑
    ，並諭知易科罰金之折算標準。
六、沒收之說明：
(一)按犯罪所得，屬於犯罪行為人者，沒收之。但有特別規定者
    ，依其規定；前二項之沒收，於全部或一部不能沒收或不宜
    執行沒收時，追徵其價額；犯罪所得已實際合法發還被害人
    者，不予宣告沒收或追徵，刑法第38條之1第1項、第3項、
    第5項分別定有明文。所謂實際合法發還，是指因犯罪而生
    民事或公法請求權已經被實現、履行之情形而言，不以發還
    扣押物予原權利人為限，其他如財產犯罪，行為人已依和解
    條件履行賠償損害之情形，亦屬之。申言之，犯罪所得一旦
    已實際發還或賠償被害人者，法院自無再予宣告沒收或追徵
    之必要；倘若行為人雖與被害人達成民事賠償和解，惟實際
    上並未將民事賠償和解金額給付被害人，或犯罪所得高於民
    事賠償和解金額者，法院對於未給付之和解金額或犯罪所得
    扣除和解金額之差額部分等未實際賠償之犯罪所得，自仍應
    諭知沒收或追徵（最高法院110年度台上字第1673號判決意
    旨參照）。
(二)經查，本案告訴人遭詐騙而匯入本案帳戶之款項共8萬元，
    均經被告臨櫃提領現金殆盡，無證據顯示被告已將款項交付
    或分給他人，核屬被告之犯罪所得，惟被告已因與告訴人和
    解而返還4萬元，已如前述，扣除已實際返還告訴人之款項
    ，被告尚有不法利得4萬元，依上開說明，自仍應就4萬元部
    分依刑法第38條第1項前段規定宣告沒收，並依同條第3項之
    規定，於全部或一部不能沒收或不宜執行沒收時，追徵其價
    額。
據上論斷，應依刑事訴訟法第369條第1項前段、第364條、第299
條第1項前段，刑法第28條、第339條第1項、第38條之1第1項、
第3項，刑法施行法第1條之1第1項，判決如主文。
本案經檢察官鄭心慈聲請簡易判決處刑，檢察官謝宗甫到庭執行
職務。
中　　華　　民　　國　　111 　年　　1 　　月　　18　　日
　              　刑事第十八庭  審判長法　官  何俏美
                                      法　官  黃紹紘
                                      法　官  陳海寧
以上正本證明與原本無異。
不得上訴。
                                      書記官  謝文傑
中　　華　　民　　國　　111 　年　　1 　　月　　18　　日
附錄本案論罪科刑法條全文
刑法第339條
意圖為自己或第三人不法之所有，以詐術使人將本人或第三人之
物交付者，處5年以下有期徒刑、拘役或科或併科50萬元以下罰
金。
以前項方法得財產上不法之利益或使第三人得之者，亦同。
前二項之未遂犯罰之。
附表
編號 匯款時間 匯款金額 提款時間 提款金額 提款後帳戶餘額    提款地點   1 108年5月13日12時22分許 25,000元 108年5月13日15時8分許 15萬元 9,227元    玉山銀行城中分行   2 108年6月11日12時15分許 25,000元 108年6月11日14時25分許 77,000元 3,252元    玉山銀行大安分行   3 108年7月11日12時27分許 3萬元 108年7月11日14時42分許 19萬元 6,892元    玉山銀行大安分行